【裁判字號】    88,易,4500
【裁判日期】    891013
【裁判案由】    稅捐稽徵法等
【裁判全文】
臺灣板橋地方法院刑事判決                        八十八年度易字第四五００號
    公  訴  人  臺灣板橋地方法院檢察署檢察官
    被      告  甲○○
右列被告因違反稅捐稽徵法等案件，經檢察官提起公訴（八十八年度偵字第八０七九
號），本院判決如左：
    主  文
甲○○共同商業負責人以明知為不實之事項而填製會計憑證，處有期徒刑月；又公
司負責人，為納稅義務人以不正當方法逃漏稅捐，處有期徒刑肆月，應執行有期徒刑
伍月。
    事  實
一、甲○○係設於臺北縣三重市○○○路一六八號之納稅義務人雅宮設計有限公司（
    以下稱雅宮公司）實際執行公司業務之負責人（該公司登記負責人乙○○經公訴
    人另案為不起訴處分），亦屬公司法及商業會計法所稱之商業負責人，並以製作
    各類所得扣繳憑單及雅宮公司之營利事業所得稅結算申報書為其附隨業務之人。
    詎甲○○明知丁○○（所涉偽造文書案件，經本院另案審理）僅於民國（下同）
    八十二年五月間起至九月間止任職於雅宮公司，並領得新臺幣（下同）九萬一千
    三百二十七元之薪資，且丁○○之妻丙○○並未於雅宮公司任職及支領薪資，甲○○竟與丁○○共同基於製作不實會計憑證之犯意聯絡，由丁○○將其妻丙○○
    之身分證影本交予甲○○，甲○○則在八十二年年底之某日，於申報雅宮公司八
    十二年度之營利事業所得稅時，在不詳之地點，利用不知情之某代客記帳小姐於
    其業務上所掌管製作之八十二年度各類所得扣繳暨免扣繳憑單上，虛偽登載丙○○於八十二年一月至同年十二月間，在雅宮公司領得七十萬元薪資不實內容之商
    業會計憑證，嗣據以接續填製雅宮公司八十二年度營利事業所得稅結算申報書，
    並於八十三年四月二十九日，持向財政部臺灣省北區國稅局三重稽徵所申報雅宮
    公司八十二年度之營利事業所得稅而行使之，以此不正當方法逃漏營利事業所得
    稅十六萬八千九百四十六元，足生損害於丙○○本人暨稅捐稽徵機關核課營利事
    業所得稅之正確性。
二、案經丙○○訴由臺灣板橋地方法院檢察署檢察官偵查起訴。
    理  由
一、訊據被告甲○○故坦承係雅宮公司之實際負責人，亦不否認有於八十二年底委由
    不知情之某代客記帳小姐，開給並未在雅宮公司任職之丙○○七十萬元薪資之扣
    繳憑單，是她先生（丁○○）拿她的身分證給伊報稅等情屬實在卷，核與告訴人
    丙○○於檢察官偵查及本院調查時指訴未曾在被告之雅宮公司任職等語相符，亦
    有丙○○之八十二年度財政部臺灣省北區國稅局各類所得扣繳暨免扣繳憑單影本
    附卷可稽，又雅宮公司登記之負責人係乙○○及由被告甲○○實際負責公司業務
    乙節，有經濟部中部辦公室八十九年二月二十二日經八九中辦三管字第０八七三
    四０號函所附之雅宮公司設立登記事項卡影本乙份在卷可憑，及證人乙○○於本
    院調查時結證無訛在卷（見八十九年一月二十六日訊問筆錄），另證人丁○○於
    檢察官偵訊時證稱：是伊在雅宮公司工作，從八十二年五月到九月薪資九萬一千
    三百二十七元，當時伊太太跟伊去公司要工錢，甲○○說要伊提供身分證才能報
    稅，但因伊未帶故用丙○○之身分證（見八十八年度偵字第三六八號偵查卷第二
    十八頁背面），復於本院調查時具結證稱：因為伊認為夫妻可以共同申報，伊的
    所得可以用太太的名義申報，所以伊才用太太名義去申報等語（見八十九年二月
    二十三日訊問筆錄），足徵被告甲○○上揭自白與事實相符而堪以採信。次查雅
    宮公司八十二年度若剔除虛報薪資支出七十萬元，應補徵該年度營利事業所得稅
    稅額十六萬八千九百四十六元乙節，亦據財政部臺灣省北區國稅局三重稽徵所（
    以下稱三重稽徵所）八十九年二月二十二日北區國稅三重審第八九００一三一七
    號函覆甚明，復有三重稽徵所八十九年十一月十六日北區國稅三重資字第八九０
    ０九八一０號函檢附之雅宮公司八十二年度營利事業所得稅結算申報書影本乙紙
    在卷可查。是被告甲○○明知並未僱用丙○○，竟依丁○○所提出其妻丙○○之
    身分證影本而制作不實之扣繳憑單，及在營利事業所得稅結算申報書上增列薪資
    支出以減低營業成本欄之數額，計逃漏營利事業所得稅十六萬八千九百四十六元
    ，且因被告之上開行為，足生損害於丙○○本人暨稅捐稽徵機關核課營利事業所
    得稅之正確性無疑，被告於本院審理時另辯稱並無逃漏稅捐之意思，係無心的錯
    云云，應屬事後圖卸刑責之詞，殊無足採信之處。故本件事證明確，被告犯行洵
    堪認定，應予依法論科。
二、按扣繳憑單係屬商業會計法第十五條、第十六條所定之內部原始商業會計憑證，
    業經濟部經（八六）商字第八六二一０八０五號函釋甚明。被告甲○○製作不實
    會計憑證行為之時間為八十二年底間，原商業會計法第六十六條第一款所規定之
    製作不實會計憑證罪，已於八十四年五月十九日修正為同法第七十一條第一款，
    同年月二十一日起生效施行，並將原法定刑由五年以下有期徒刑、拘役或一萬元
    以下罰金，修正為五年以下有期徒刑、拘役或科或併科新臺幣十五萬元以下罰金
    ，經比較新舊法之法定本刑後應認舊法為輕，依刑法第二條第一項但書規定，本
    件應適用最有利於行為人之修正前商業會計法第六十六條第一款規定。再按稅捐
    稽徵法雖分別於八十五年七月三十日、八十六年五月二十一日、八十六年十月二
    十九日經總統修正公布，然有關該法第四十一條納稅義務人以詐術或其他不正當
    方法逃漏稅捐應受刑事處罰之規定，其法定刑均未修正，另同法第四十七條轉嫁
    之規定，復同未修正，故此部分行為，並無法律變更之問題。本件雅宮公司係稅
    捐稽徵法上之納稅義務人，被告甲○○復為其實際負責人，且依商業會計法第四
    條規定係該法所稱之商業負責人，亦屬從事業務之人，其與丁○○共同基於製作
    不實會計憑證之犯意聯絡，由丁○○提供其妻丙○○之身分證資料，再由被告製
    作不實之商業會計憑證即丙○○八十二年度各類所得扣繳暨免扣繳憑單，嗣委由
    不知情之某代客記帳小姐人員據以填寫該公司八十二年度營利事業所得稅結算申
    報書，並進而持向三重稽徵所申報，使雅宮公司因而逃漏營利事業所得稅十六萬
    八千九百四十六元，故核其所為，係犯修正前商業會計法第六十六條第一款之填
    製不實會計憑證罪及稅捐稽徵法第四十七條第一款之罪，而依同法第四十一條論
    科。又修正前之商業會計法第六十六條第一款以明知不實之事項而填製會計憑證
    罪，原即含有業務上登載不實之本質，應不再另論刑法第二百十六條、第二百十
    五條之行使業務上登載不實文書罪（最高法院八十五年度臺上字第三一四五號、
    八十六年度臺上字第三四六三號判決參照），另被告既係稅捐稽徵法所定納稅義
    務人雅宮公司之實際負責人，其以上揭不正當方法逃漏營利事業所得稅，自非幫
    助雅宮公司逃漏稅捐，故公訴人對被告此部分行為論擬稅捐稽徵法第四十三條第
    一項之幫助逃漏稅捐罪，復贅以刑法第二百十六條、二百十五條之行使業務上登
    載不實罪提起公訴，其起訴法條均有未洽，惟其基本之社會事實相同，故應予變
    更。被告所犯修正前商業會計法第六十六條第一款之罪部分，其與丁○○之間，
    有犯意之聯絡及行為之分擔，丁○○雖無修正前之商業會計法第六十六條第一款
    所定商業負責人之身分，然既與具有上揭身分之被告共同實施犯行，則依刑法第
    三十一條第一項仍以共犯論之規定，應論以共同正犯。被告甲○○利用不知情之
    某代客記帳小姐製作上開不實扣繳憑單之會計憑證，持向三重稽徵所申報而逃漏
    營利事業所得稅之行為，應論以間接正犯。至於被告依稅捐稽徵法第四十七條第
    一款之規定所負之刑責，係將納稅義務人公司之責任，於其應處徒刑範圍內，基
    於刑事政策之考慮轉嫁而來，乃屬轉嫁代罰性質，故此部分當無與他人基於犯意
    聯絡及行為分擔共同逃漏稅捐之可能，且既非逃漏稅捐之納稅義務人，自與另外
    所犯修正前商業會計法第六十六條第一款之罪，實無方法結果之牽連關係可言（
    最高法院八十七年度臺上字第一九七四號判決可資參照），是以公訴人認二者間
    有牽連犯關係，尚有未洽，被告所犯上揭二罪，自應予分論併罰。爰審酌被告甲○○犯罪之動機、目的、手段、所逃漏稅捐達十六萬八千九百四十六元、所生之
    危害及事後尚能坦承大部分犯行之態度等一切情狀，分別量處如主文所示之刑，
    並定其應執行刑，以資懲儆。至於被告利用不知情之某代客記帳小姐所偽造丙○○之不實扣繳憑單及雅宮公司八十二年度營利事業所得稅結算申報書，業經分別
    交於丙○○及持向三重稽徵所申報行使，已難認尚屬被告所有之物，故本院依法
    不併為沒收之諭知，附予敘明。
據上論斷，應依刑事訴訟法第二百九十九條第一項前段、第三百條，修正前商業會計
法第六十六條第一款，稅捐稽徵法第四十七條第一款、第四十一條，刑法第十一條前
段、第二條第一項但書、第二十八條、第五十一條第五款，判決如主文。
本案經檢察官黃重鋼到庭執行職務
中      華      民      國      八十九    年      十二    月    二十    日
                                臺灣板橋地方法院刑事第三庭
                                      法  官    陳志揚
右正本證明與原本無異。
如不服本判決，應於判決送達後十日內向本院提出上訴狀 (應附繕本) ，上訴於
臺灣高等法院。
                                      書記官    陳慶樹
中      華      民      國      九十      年    一    月  三    日
附錄本案論罪科刑法條全文：
修正前商業會計法第六十六條：
  商業負責人，主辦及經辦會計人員，有左列各款情事之一者，處五年以下有期徒刑
  、拘役或一萬元以下罰金：
  一、以明知為不實之事項，而填製會計憑證或記入帳冊者。
  二、故意使應保存之會計憑證帳簿報表滅失毀損者。
  三、意圖不法之利益，而變造會計憑證，帳冊簿報表內容，或撕毀其頁數者。
稅捐稽徵法第四十七條
  本法關於納稅義務人、扣繳義務人及代繳人應處徒刑之規定，於左列之人適用之：
  一、公司法規定之公司負責人。
  二、民法或其他法律規定對外代表法人之董事或理事。
  三、商業登記法規定之商業負責人。
  四、其他非法人團體之代表人或管理人。
稅捐稽徵法第四十一條
  納稅義務人以詐術或其他不正當方法逃漏稅捐者，處五年以下有期徒刑、拘役或科
  或併科新臺幣六萬元以下罰金。


司法院資訊處製作；財團法人民間司法改革基金會備份。
